【裁判字號】    98,訴緝,137
【裁判日期】    981030
【裁判案由】    違反臺灣地區與大陸地區人民關係條例等
【裁判全文】
臺灣高雄地方法院刑事判決             98年度訴緝字第137號
公  訴  人  臺灣高雄地方法院檢察署檢察官
被      告  甲○○
上列被告因違反臺灣地區與大陸地區人民關係條例等案件，經檢
察官提起公訴（98年度偵緝字第163 號），本院判決如下：
    主  文
甲○○共同違反不得使大陸地區人民非法進入臺灣地區之規定，
處有期徒刑壹年，減為有期徒刑陸月。緩刑貳年，並應向指定之
公益團體、地方自治團體或社區提供捌拾小時之義務勞務，緩刑
期間付保護管束。
    事  實
一、甲○○明知大陸地區人民非經主管機關許可，不得進入臺灣
    地區，竟與某年籍姓名不詳之成年男子共同基於使大陸地區
    人民非法進入臺灣地區之犯意聯絡，透過該名男子之安排於
    民國92年12月間前往大陸地區四川省與明知彼此均無結婚真
    意之大陸地區女子陳昌勤接洽，繼而於同年12月9 日與陳昌
    勤偕同前往大陸地區四川省成都市民政廳辦理虛偽合意之結
    婚登記及公證，藉以取得（2003）川省公證字第26875 號結
    婚公證書，再持該結婚公證書向「財團法人海峽交流基金會
    」（下稱海基會）辦理結婚公證書之認證，並於取得該海基
    會所核發之證明書後，即與上開姓名不詳之成年男子、陳昌
    勤共同基於行使使公務員登載不實文書之概括犯意聯絡，先
    於92年12月18日持相關資料前往高雄縣大樹鄉戶政事務所辦
    理結婚登記，使該戶政事務所承辦公務員將彼等假結婚之不
    實事項登載於職務上掌管戶籍登記簿冊之公文書上，並據以
    核發戶籍謄本，足生損害於戶政機關對於戶籍婚姻登記資料
    管理之正確性。此外，甲○○又逕持前開戶籍謄本向承辦員
    警行使，由該員警在「大陸地區人民進入臺灣地區保證書」
    上「對保或證明機關（構）簽註意見欄」加蓋警員職章，復
    於92年12月18日持前開戶籍謄本向內政部警政署入出境管理
    局（現已改制為入出國及移民署入出境管理局）以申請探親
    為由，並以配偶身分為陳昌勤申請核發大陸地區人民進入臺
    灣地區旅行證獲准，使陳昌勤得於93年2 月8 日以探親方式
    入境臺灣地區，足以生損害於境管局對於入出境資料管理之
    正確性，嗣陳昌勤進入臺灣地區後，四處打工，而於97年6
    月12日下午5 時30分許為警查獲，始知上情。
二、案經雲林縣警察局西螺分局報告臺灣雲林地方法院檢察署呈
    請臺灣高等法院檢察署令轉臺灣高雄地方法院檢察署檢察官
    偵查起訴。
    理  由
壹、證據能力方面
    按被告以外之人於審判外之陳述，雖不符刑事訴訟法第159
    條之1 至第159 條之4 之規定，而經當事人於審判程序同意
    作為證據，法院審酌該言詞或書面陳述作成時之情況，認為
    適當者，亦得為證據；當事人、代理人或辯護人於法院調查
    證據時，知有同法第159 條第1 項不得為證據之情形，而未
    於言詞辯論終結前聲明異議者，視為有前項之同意，同法第
    159 條之5 已明揭其旨。本院用以認定本案被告犯罪事實存
    否之被告以外之人於審判外之言詞及書面陳述，雖為傳聞證
    據，然於本院審判時向當事人逐項提示證據，其等均未就所
    調查之證據主張有刑事訴訟法第159 條第1 項不得為證據之
    情形（見本院訴字卷第40至42頁），另本院審酌其等陳述作
    成時之情況，均無不法之情事而認為適當，是依上開規定均
    得作為證據，合先敘明。
貳、認定被告犯行所憑之證據及論斷
一、前揭事實，業據證人即同案被告陳昌勤於警詢及偵查中證述
    綦詳（見偵(一)卷第2 、3 、11頁，偵(二)卷第7 、8 頁），並
    有高雄縣大樹鄉戶政事務所98年4 月6 日樹鄉戶字第098000
    0996號函所附結婚登記申請書、財團法人海峽交流基金會92
    年12月17日證明書、大陸地區四川省公證處（2003）川省公
    證字第26875 號結婚證明書各1 件，與內政部入出國及移民
    署98年4 月7 日移署資處亦字第0980051044號函所附入出國
    日期證明書、大陸地區人民進入臺灣地區旅行證申請書、及
    大陸地區人民進入臺灣地區保證書及戶籍謄本各1 份在卷可
    稽（見本院審訴卷第14至19、26至31頁），復據被告於本院
    審理中坦認上情不諱，足徵其自白核與事實相符，堪予採信
    。職是，本件事證明確，被告前揭犯行洵堪認定，應依法論
    科。
二、本案相關之法律比較適用：
    行為後法律有變更者，適用行為時之法律。但行為後之法律
    有利於行為人者，適用最有利於行為人之法律，刑法第2 條
    第1 項定有明文。查本件被告行為後，刑法第33條、第28條
    、第55條、第56條、第41條及第74條亦經總統於94年2 月2
    日修正公布，並依刑法施行法第10條之1 規定自95年7 月1
    日施行。另於95年6 月14日公布刑法施行法第1 條之1 ，除
    變更刑法分則編所定罰金貨幣單位為新臺幣外，並分別提高
    罰金數額為3 倍或30倍。職是，本件自應就被告行為前、後
    相關法律有修正者，依前揭規定加以比較適用。茲說明如下
    ：
  (一)刑法第214 條使公務員登載不實文書罪，法定刑為3 年以下
    有期徒刑、拘役或500 元以下罰金，而修正後刑法施行法增
    訂第1 條之1 規定：「中華民國94年1 月7 日刑法修正施行
    後，刑法分則編所定罰金之貨幣單位為新臺幣。94 年1月7
    日刑法修正時，刑法分則編未修正之條文定有罰金者，自94
    年1 月7 日刑法修正施行後，就其所定數額提高為30倍。但
    72年6 月26日至94年1 月7 日新增或修正之條文，就其所定
    數額提高為3 倍」，另刑法第33條第5 款修正為：「主刑之
    種類如下：五  罰金：新臺幣1,000 元以上，以百元計算之
    」，是依修正後之法律，刑法第214 條使公務員登載不實文
    書罪所得科處之罰金刑最高為新臺幣15,000元、最低為新臺
    幣1,000 元；然依被告行為時之刑罰法律，即罰金罰鍰提高
    標準條例第1 條前段規定得提高倍數2 至10倍及修正前刑法
    第33條第5 款規定之罰金最低額1 元計算，該罪之罰金刑最
    高為銀元5,000 元，最低額為銀元1 元，若換算為新臺幣，
    最高額雖與新法同為新臺幣15,000元，然最低額僅為新臺幣
    3 元。因此，比較上述修正前、後之刑罰法律，自以被告行
    為時關於科處罰金刑之法律較有利於被告。
  (二)又有關共同正犯之規定，修正前刑法第28條原規定：「二人
    以上共同『實施』犯罪之行為者，皆為正犯」，嗣修正為：
    「二人以上共同『實行』犯罪之行為者，皆為共同正犯」，
    乃因原「實施」之概念包含陰謀、預備、著手及實行等階段
    ，故修正為僅共同實行犯罪行為者始成立共同正犯。是新法
    共同正犯之範圍顯然縮小，進而排除「陰謀共同正犯」、「
    預備共同正犯」之適用，故上開修正顯非單純文字修正，仍
    有比較之必要，且因修正後共同正犯成立之範圍較為限縮，
    故本件應以修正後刑法第28條之規定較有利於被告。
  (三)次者，修正後刑法業已刪除牽連犯之規定，此刪除雖非犯罪
    構成要件之變更，但顯已影響行為人刑罰之法律效果，自屬
    法律變更。查被告主觀上乃基於使大陸地區人民非法進入臺
    灣地區之故意，進而使戶政機關為不實登載，是其前開2 行
    為客觀上具有方法、目的之牽連關係，依修正前刑法第55條
    本得適用牽連犯而以一罪論。惟修正後刑法刪除前開牽連犯
    規定，以致其前揭行為須依法分別論以數罪而併罰之，經依
    新法第2 條第1 項規定比較新、舊法之結果，仍以行為時、
    即修正前刑法第55條之規定較有利於被告。故本件應依修正
    前刑法第55條作為論斷罪數之依據。
  (四)再刑法第56條連續犯之規定同於前述刑法修正過程中予以刪
    除，且此一刪除亦足資影響行為人刑罰之法律效果，同屬法
    律變更。經查：本件被告先後2 次行使使公務員登載不實之
    戶籍謄本，主觀上顯係基於同一犯意、客觀上逐次實施數次
    行為而具連續性，進而侵害同性質之法益，惟因其各次行為
    依一般社會健全觀念，在時間差距上，可以分開，在刑法評
    價上各具獨立性，每次行為皆可獨立成罪，是依修正前刑法
    第56條之規定，本得適用連續犯規定而論以一罪，並得加重
    其刑至二分之一。惟因修正後刑法刪除前開連續犯規定，以
    致被告前揭數次構成要件行為須依法分別論以數罪而併罰之
    ，依新法第2 條第1 項規定比較新、舊法之結果，仍以行為
    時、即修正前刑法第56條規定較有利於被告，故本件仍應以
    修正前刑法第56條採為論罪基礎。
  (五)按被告犯罪後法律有變更，而比較行為時及裁判時之法律時
    ，應就與罪刑有關之共犯、未遂犯、結合犯以及累犯加重、
    自首減輕、暨其他法定加減原因與加減例等一切情形，比較
    其全部之結果，而為整體之適用，不能割裂而分別適用新舊
    法有利之條文（最高法院95年度臺上字第3735號判決意旨參
    照）。本件經依前述法定刑變更、是否論以共同正犯、牽連
    犯及連續犯等規定合併比較之結果，爰認修正前刑法相關規
    定較有利於被告，故應依該等規定作為本件被告論罪科刑之
    依據。
  (六)此外，修正前刑法第74條第1 項第1 款原規定受2 年以下有
    期徒刑、拘役或罰金之宣告，且未曾受有期徒刑以上刑之宣
    告者，得宣告緩刑，且依修正前刑法第93條第1 項規定，緩
    刑期間內得付保護管束，另於同法第75條規定僅須於緩刑期
    間內更故意犯罪、或緩刑前故意犯罪，而在緩刑其內受有期
    徒刑以上之宣告者，即可撤銷緩刑。修正後刑法第74條除維
    持前述宣告刑之限制外，另改以「未曾因故意犯罪受有期徒
    刑以上刑之宣告者」即可宣告緩刑，並增列同條第2 項規定
    法院得課予被告一定之負擔，惟同法第75條則規定須行為人
    於「緩刑期內因故意犯他罪，而在緩刑期內受不得易科罰金
    之有期徒刑以上刑之宣告確定」或「緩刑前因故意犯他罪，
    而在緩刑期內受不得易科罰金之有期徒刑以上刑之宣告確定
    」，方得撤銷緩刑，且須於於判決確定後6 月以內始可為之
    。綜此以觀，修正後刑法針對緩刑雖增列法院得課予被告一
    定義務之負擔，然此舉乃係協助被告於緩刑期間內徹底糾正
    其犯行，藉以貫徹緩刑宣告之目的，此外更同時放寬宣告緩
    刑之要件，且限制撤銷緩刑之要件，避免因社會非難程度較
    輕之過失犯、及惡性輕微或偶發性犯罪之行為人因此喪失改
    過自新之機會。準此，茲就修正前、後刑法關於緩刑之相關
    規定加以合併比較，本院乃認應以修正後刑法關於緩刑之規
    定較有利於被告（最高法院95年第8 次刑事庭會議結論亦採
    同一見解），故應依刑法第2 條第1 項但書，適用裁判時、
    即修正後刑法緩刑相關規定作為應否宣告緩刑之依據。
三、核被告甲○○所為，係犯刑法第216 條、第214 條之行使使
    公務員登載不實文書罪；又其使大陸地區人民非法進入臺灣
    地區，則係違反臺灣地區與大陸地區人民關係條例第15條第
    1 款之規定，應依同條例第79條第1 項之罪論科。又被告與
    某不詳姓名之成年男子就非法使大陸地區人民進入臺灣地區
    罪及行使使公務員登載不實文書罪部分，且與陳昌勤就行使
    使公務員登載不實文書罪部分，彼此間均具有犯意聯絡，應
    各論以共同正犯。又被告使公務員登載不實之戶籍謄本後復
    持以行使，應為行使之高度行為所吸收。而被告先後2 次行
    使使公務員登載不實之戶籍謄本，本屬時間緊接，手法相似
    ，且觸犯構成要件相同之罪名，顯係基於概括犯意反覆為之
    ，應依修正前刑法第56條規定成立連續犯而論以一罪。再被
    告前揭所犯連續行使使公務員登載不實文書罪與使大陸地區
    人民非法進入臺灣地區罪二者間，有方法、目的之牽連關係
    ，應依修正前刑法第55條後段規定從較重之臺灣地區與大陸
    地區人民關係條例第79條第1 項之罪論處。爰審酌被告犯罪
    之動機、手段與目的，及假借兩岸合法通婚名義、使大陸地
    區人民非法來臺，影響政府主管機關對大陸地區人民之管制
    甚鉅，惟參以其犯罪後尚知坦認犯行、態度良好等一切情狀
    ，酌情量處如主文所示之刑，以資懲儆。又被告犯罪後，中
    華民國九十六年罪犯減刑條例業於96年7 月4 日公布，於同
    年月16日起施行，按該減刑條例施行前，經通緝而未於96年
    12月31日以前自動歸案接受偵查、審判或執行者，不得依該
    條例減刑，上開減刑條例第5 條定有明文，而本件犯行係被
    告在96年4 月24日以前所為，所犯為中華民國九十六年罪犯
    減刑條例第3 條以外之罪，其於97年12月1 日經臺灣高雄地
    方法院檢察署通緝，嗣於97年1 月11日緝獲，復於98年6 月
    24日經本院通緝，再於98年10月8 日緝獲，此有臺灣高雄地
    方法院檢察署及本院通緝稿各1 份、桃園縣政府警察局桃園
    分局及桃園縣政府警察局通緝案件移送書各1 份在卷足徵（
    見偵(三)卷第3 、19頁，本院審訴卷第43頁，本院訴字卷第2
    頁），是其於偵查中及本院審判時前後2 次被通緝及緝獲之
    時間，均係在中華民國九十六年罪犯減刑條例施行後，均非
    屬上開條例第5 條所定限制適用減刑之情形，爰此，仍應依
    該條例第7 條、第2 條第1 項第3 款規定，將宣告刑減為二
    分之一，是減如主文所示之刑。此外，被告前未曾受有期徒
    刑以上刑之宣告，此有臺灣高等法院被告前案紀錄表1 件在
    卷可稽，茲念其僅因一時失慮，以致誤罹刑章，諒以經此起
    訴及審判程序，理當知所警惕，信無再犯之虞，本院因認前
    開所宣告之刑以暫不執行為適當，故併予諭知緩刑2 年，以
    啟自新。然為促使其日後得以知曉尊重法治之觀念，本院乃
    認除前開緩刑宣告外，另有賦予被告一定負擔之必要，遂併
    予諭知被告應向指定之公益團體、地方自治團體或社區提供
    80小時之義務勞務，另依刑法第93條第1 項第2 款規定宣告
    在緩刑期間付保護管束，俾能由觀護人予以適當督促，並發
    揮附條件緩刑制度之立意及避免短期自由刑執行所肇致之弊
    端，以期符合本件緩刑目的。
據上論斷，應依刑事訴訟法第299 條第1 項前段，臺灣地區與大
陸地區人民關係條例第79條第1 項，刑法第2 條第1 項前段、第
11條前段、第216 條、第214 條、第74條第1 項第1 款、第2 項
第5 款、第93條第1 項第2 款，修正前刑法第28條、第55條後段
、第56條，刑法施行法第1 條之1 ，中華民國九十六年罪犯減刑
條例第2 條第1 項第3 款、第7 條，判決如主文。
本案經檢察官乙○○到庭執行職務。
中    華    民    國    98    年    10    月    30    日
                    刑事第四庭  審判長法  官  洪碩垣
                                      法  官  施介元
                                      法  官  葉文博
以上正本證明與原本無異。
如不服本判決應於收受送達後10日內向本院提出上訴書狀，並應
敘述具體理由；如未敘述上訴理由者，應於上訴期間屆滿後20日
內向本院補提理由書（均須按他造當事人之人數附繕本）「切勿
逕送上級法院」。
中    華    民    國    98    年    10    月    30    日
                                      書記官  李柏親
附錄本判決論罪科刑之法條：
臺灣地區與大陸地區人民關係條例第15條
下列行為不得為之：
一、使大陸地區人民非法進入臺灣地區。
二、明知臺灣地區人民未經許可，而招攬使之進入大陸地區。
三、使大陸地區人民在臺灣地區從事未經許可或與許可目的不符
    之活動。
四、僱用或留用大陸地區人民在臺灣地區從事未經許可或與許可
    範圍不符之工作。
五、居間介紹他人為前款之行為。
臺灣地區與大陸地區人民關係條例第79條
違反第15條第1 款規定者，處1 年以上7 年以下有期徒刑，得併
科新臺幣1 百萬元以下罰金。
意圖營利而犯前項之罪者，處3 年以上10年以下有期徒刑，得併
科新臺幣5 百萬元以下罰金。
前二項之首謀者，處5 年以上有期徒刑，得併科新臺幣1 千萬元
以下罰金。
前三項之未遂犯罰之。
中華民國船舶、航空器或其他運輸工具所有人、營運人或船長、
機長、其他運輸工具駕駛人違反15條第1 款規定者，主管機關得
處該中華民國船舶、航空器或其他運輸工具一定期間之停航，或
廢止其有關證照，並得停止或廢止該船長、機長或駕駛人之職業
證照或資格。
中華民國船舶、航空器或其他運輸工具所有人，有第1 項至第4
項之行為或因其故意、重大過失致使第三人以其船舶、航空器或
其他運輸工具從事第1 項至第4 項之行為，且該行為係以運送大
陸地區人民非法進入臺灣地區為主要目的者，主管機關得沒入該
船舶、航空器或其他運輸工具。所有人明知該船舶、航空器或其
他運輸工具得沒入，為規避沒入之裁處而取得所有權者，亦同。
前項情形，如該船舶、航空器或其他運輸工具無相關主管機關得
予沒入時，得由查獲機關沒入之。
中華民國刑法第216 條
（行使偽造變造或登載不實之文書罪）
行使第210 條至第215 條之文書者，依偽造、變造文書或登載不
實事項或使登載不實事項之規定處斷。
中華民國刑法第214條
（使公務員登載不實罪）
明知為不實之事項，而使公務員登載於職務上所掌之公文書，足
以生損害於公眾或他人者，處3 年以下有期徒刑、拘役或5 百元
以下罰金。


司法院資訊處製作；財團法人民間司法改革基金會備份。
